---
title: "第1章 Rと再現可能なデータ分析の基礎"
subtitle: "実データから始めるRデータ操作入門（2026年度版）"
author: ""
format:
  html:
    toc: true
    toc-depth: 3
    number-sections: true
    code-copy: true
    code-overflow: wrap
execute:
  echo: true
  warning: false
  message: false
---

## この章の到達目標

この章を終えると、次のことができるようになります。

1. R、Positron/RStudio、Quartoの役割を区別する。
2. プロジェクトと相対パスを使って、別のPCでも再現できる分析を作る。
3. オブジェクト、型、ベクトル、データフレーム、欠損値を説明する。
4. 配布されたExcelの実データを読み込み、構造と品質を確認する。
5. AIが生成したコードを、実行前後に点検する観点を持つ。

## AI時代にRを学ぶ理由

生成AIは、コードのたたき台を短時間で作れます。しかし、実務や研究で必要なのは「文字列としてのコード」ではなく、次の一連の判断です。

- 何を一つの観測とするか。
- 変数は何を測っているか。
- 欠損値や外れ値をどう扱うか。
- 集計や結合で行数が不自然に増えていないか。
- 結果が元データと定義から説明できるか。

Rを学ぶ目的は、すべての関数を暗記することではありません。**処理を読める、疑える、修正できる、再実行できる**状態を作ることです。

::: {.callout-tip}
## 授業でのAIの使い方

AIには「答えだけ」ではなく、次を伝えて質問します。

- データの列名と型
- 目的と期待する完成形
- 使ってよいパッケージ
- エラー全文
- 自分が確認したこと

生成されたコードは、一行ずつ意味を説明できる範囲で使います。
:::

## R、IDE、Quartoの役割

| 道具 | 主な役割 |
|---|---|
| R | 計算、データ加工、統計分析、可視化を実行する言語・環境 |
| Positron / RStudio | Rコード、ファイル、図、ヘルプをまとめて扱うIDE |
| Quarto | 説明文、コード、表、図を一つの文書として再現する仕組み |

Quarto文書では、文章の途中にRコードを置けます。

```{r}
1 + 2
```

コードと結果を同じ資料に残すことで、「どの数値を、どの処理から作ったか」を追跡できます。

## 初回セットアップ

この教材のプロジェクト直下で、R Consoleから次を一度だけ実行します。

```{r}
#| eval: false
source("setup_packages.R")
```

インストール後、Quartoのプレビューに必要な主要パッケージを確認します。

```{r}
#| eval: false
c(
  knitr = requireNamespace("knitr", quietly = TRUE),
  rmarkdown = requireNamespace("rmarkdown", quietly = TRUE),
  yaml = requireNamespace("yaml", quietly = TRUE),
  readxl = requireNamespace("readxl", quietly = TRUE),
  dplyr = requireNamespace("dplyr", quietly = TRUE)
)
```

## プロジェクトと相対パス

教材は次の構造を前提とします。

```text
r_data_course_2026/
├─ chapter1_2026.qmd
├─ chapter2_2026.qmd
├─ ...
├─ data_raw/       # 入手したままの原データ
├─ data_clean/     # コードで整形したデータ
├─ output_data/    # 表などの出力
├─ figures/        # 図の出力
└─ R/              # 再利用する関数
```

プロジェクトを開いたとき、次の相対パスは誰のPCでも同じ意味になります。

```{r}
#| eval: false
analysis_path <- file.path("data_raw", "analysis_data.xlsx")
```

次のような絶対パスは、別の利用者や別のPCでは通常動きません。

```{r}
#| eval: false
# 推奨しない例
analysis_path <- "C:/Users/user_id/Desktop/analysis_data.xlsx"
```

::: {.callout-warning}
## `setwd()`で無理に合わせない

作業ディレクトリをコード内で個人のフォルダへ変更すると、他の人の環境で再現できません。プロジェクトを正しく開き、相対パスを使います。
:::

## この章で使う実データ

`analysis_data.xlsx` の `tx_data` シートを読み込みます。ここから先のデータ分析例は、原則として配布された実データを使います。

```{r}
#| label: setup
library(tidyverse)
library(readxl)

analysis_path <- file.path("data_raw", "analysis_data.xlsx")

if (!file.exists(analysis_path)) {
  stop("data_raw/analysis_data.xlsx が見つかりません。")
}

excel_sheets(analysis_path)
```

```{r}
tx <- read_excel(analysis_path, sheet = "tx_data")

tx
```

### まず構造を確認する

データを読み込んだ直後は、いきなり分析せず、行数・列数・列名・型・欠損を確認します。

```{r}
dim(tx)
names(tx)
glimpse(tx)
```

```{r}
colSums(is.na(tx))
```

このシートは、1行が1物件、列が物件名、家賃、間取り、広さ、築年数、階数、駅からの距離に相当する指標、`tx_indicator` などで構成されています。**単位や指標の厳密な定義は、分析前にデータ作成者の定義表で確認してください。** 値の大きさだけから単位を推測してはいけません。

## オブジェクトと代入

Rでは、値に名前を付けて保存します。

```{r}
number_of_properties <- nrow(tx)
number_of_properties
```

代入には `<-` を使うのが一般的です。

```{r}
mean_rent <- mean(tx$monthly_rent, na.rm = TRUE)
mean_rent
```

大文字と小文字は区別されます。

```{r}
#| error: true
# mean_rent と Mean_Rent は別の名前
Mean_Rent
```

## 基本的な型

Rでよく使う型は次のとおりです。

| 型 | 例 | 主な用途 |
|---|---|---|
| double / integer | `8.4`, `2021L` | 数量、金額、年 |
| character | `"1LDK"` | 名称、コード、文章 |
| logical | `TRUE`, `FALSE` | 条件判定 |
| Date | `as.Date("2025-01-01")` | 日付 |
| factor | 順序付きカテゴリ | 表示順やモデルの基準 |

TXデータの型を個別に確認します。

```{r}
class(tx$monthly_rent)
class(tx$layout)
class(tx$tx_indicator)
```

`tx_indicator` が数値の0/1で保存されていても、分析上はカテゴリとして扱いたい場合があります。

```{r}
tx <- tx |>
  mutate(
    tx_group = factor(
      tx_indicator,
      levels = c(0, 1),
      labels = c("indicator = 0", "indicator = 1")
    )
  )

count(tx, tx_group)
```

## 基本的な演算

### 四則演算

```{r}
10 + 3
10 - 3
10 * 3
10 / 3
10^2
sqrt(100)
log(100)
exp(log(100))
```

### 列同士の演算

物件ごとの「家賃を広さで割った値」を作ります。ここでは単位が未確認なので、`rent_per_size` という中立的な名称を使います。

```{r}
tx <- tx |>
  mutate(rent_per_size = monthly_rent / size_sqm)

select(tx, title, monthly_rent, size_sqm, rent_per_size) |>
  slice_head(n = 5)
```

Rは各行について同じ計算を繰り返します。これをベクトル化と呼びます。

## 条件式

比較演算子は、データを抽出するときの基礎になります。

| 演算子 | 意味 |
|---|---|
| `==` | 等しい |
| `!=` | 等しくない |
| `>`、`>=` | より大きい、以上 |
| `<`、`<=` | より小さい、以下 |
| `%in%` | 候補のいずれかに含まれる |
| `&` | 両方を満たす |
| `|` | どちらかを満たす |
| `!` | 否定 |

```{r}
(tx$monthly_rent >= 10) |>
  head()
```

```{r}
sum(tx$size_sqm >= 50, na.rm = TRUE)
```

```{r}
sum(
  tx$layout %in% c("1LDK", "2LDK") & tx$minutes_to_station <= 10,
  na.rm = TRUE
)
```

::: {.callout-warning}
## `=`と`==`を区別する

- `x <- 3` または関数内の `na.rm = TRUE` は設定・代入。
- `x == 3` は「等しいか」という比較。
:::

## ベクトルとデータフレーム

一つの列はベクトルとして取り出せます。

```{r}
rent_vector <- tx$monthly_rent
length(rent_vector)
head(rent_vector)
```

行と列を番号で指定することもできますが、列名を使う方が読みやすく安全です。

```{r}
tx[1:3, 1:4]
```

```{r}
select(tx, title, monthly_rent, layout, size_sqm) |>
  slice_head(n = 3)
```

## 欠損値 `NA`

欠損値は「0」ではなく、「観測されていない、利用できない、該当しない」などを表します。

```{r}
mean(c(5, 7, NA))
mean(c(5, 7, NA), na.rm = TRUE)
```

`na.rm = TRUE` は欠損を除いて計算する指定ですが、常に正しいとは限りません。欠損が特定の地域、企業、期間に偏っていれば、除外後の平均は母集団を代表しなくなります。

TXシートでは欠損数を次のように確認できます。

```{r}
tibble(
  variable = names(tx),
  missing_n = colSums(is.na(tx)),
  missing_rate = colMeans(is.na(tx))
)
```

## 関数を作る

同じ処理を繰り返すときは、関数にします。

```{r}
safe_mean <- function(x) {
  if (all(is.na(x))) return(NA_real_)
  mean(x, na.rm = TRUE)
}

safe_mean(tx$monthly_rent)
```

関数名は、処理の目的が分かる名前にします。

## エラーとヘルプ

関数の使い方を確認するには、次を使います。

```{r}
#| eval: false
?mean
help("mean")
example(mean)
```

エラーが出たら、まず次を確認します。

1. ファイルパスが正しいか。
2. 列名の大文字・小文字や全角・半角が一致しているか。
3. パッケージを読み込んだか。
4. 括弧、引用符、カンマが閉じているか。
5. オブジェクトを作るコードを先に実行したか。

## AIによるコードを点検する

1. 入力ファイルとシート名は実在するか。
2. 使用している列名はデータに存在するか。
3. 欠損値をどう扱っているか。
4. 行数は処理前後で想定どおりか。
5. 出力値を元データの数行から手計算で確かめられるか。

## 章末演習

### 問1

`tx_data`シートを読み込み、行数、列数、列名を確認してください。

### 問2

`monthly_rent`、`size_sqm`、`minutes_to_station` の平均・中央値・最小値・最大値を求めてください。欠損数も併記してください。

### 問3

次の条件を満たす物件数を求めてください。

- `size_sqm` が50以上
- `minutes_to_station` が10以下
- `layout` が `1LDK` または `2LDK`

### 問4

`rent_per_size = m_rent / Size` を作り、最大値を持つ物件を確認してください。値の解釈に必要な追加情報も書いてください。

::: {.callout-note collapse="true"}
## 解答例

```{r}
# 問1
tx_ex <- read_excel(analysis_path, sheet = "tx_data")
dim(tx_ex)
names(tx_ex)
```

```{r}
# 問2
tx_ex |>
  summarise(
    across(
      c(monthly_rent, size_sqm, minutes_to_station),
      list(
        mean = ~ mean(.x, na.rm = TRUE),
        median = ~ median(.x, na.rm = TRUE),
        min = ~ min(.x, na.rm = TRUE),
        max = ~ max(.x, na.rm = TRUE),
        missing = ~ sum(is.na(.x))
      )
    )
  )
```

```{r}
# 問3
tx_ex |>
  filter(
    size_sqm >= 50,
    minutes_to_station <= 10,
    layout %in% c("1LDK", "2LDK")
  ) |>
  summarise(n = n())
```

```{r}
# 問4
tx_ex |>
  mutate(rent_per_size = monthly_rent / size_sqm) |>
  slice_max(rent_per_size, n = 1, with_ties = TRUE) |>
  select(title, monthly_rent, size_sqm, rent_per_size)
```

解釈には、`monthly_rent` と `size_sqm` の単位、共益費等を含むか、観測時点、同一物件の重複有無などが必要です。
:::

## 章末チェック

- [ ] プロジェクトを開いて相対パスを使っている。
- [ ] `data_raw` の原データを上書きしていない。
- [ ] 読み込み直後に `dim()`、`names()`、`glimpse()`、欠損数を確認した。
- [ ] 数値型とカテゴリ型の違いを説明できる。
- [ ] `NA` を0と区別できる。
- [ ] AI生成コードを列名、欠損、行数、定義から検証できる。

## 参考資料

- R for Data Science (2e): https://r4ds.hadley.nz/
- Quarto Guide: https://quarto.org/docs/guide/
- readxl: https://readxl.tidyverse.org/
