---
title: "第2章 データを自力で取得する"
subtitle: "ファイル入出力とe-Stat API"
format:
  html:
    toc: true
    toc-depth: 3
    number-sections: true
    code-copy: true
    code-overflow: wrap
execute:
  echo: true
  warning: false
  message: false
params:
  run_api: false
---

```{r}
#| label: ch2-setup
#| include: false
options(scipen = 999)
Sys.setenv(TZ = "Asia/Tokyo")
library(tidyverse)
library(readxl)
library(writexl)
library(lubridate)
library(httr2)
library(jsonlite)
```

## この章の到達目標

この章を終えると、次のことができるようになります。

1. CSV、Excel、RDSを、文字コードや列型に注意して読み書きする。
2. データの公表元、取得日時、抽出条件を記録する。
3. e-Stat APIで統計表を検索し、メタデータを確認してからデータを取得する。
4. 大規模な取得でページ分割が必要な理由を説明する。
5. 原データと分析用データを分け、以後の授業で更新可能なデータフローを作る。

## データ分析は「取得」から始まる

分析結果は、コードだけでなく入力データにも依存します。最低限、次を記録します。

| 項目 | 記録例 |
|---|---|
| 公表元 | e-Stat、内閣府、IMFなど |
| 統計・表の名称 | 県民経済計算、国際収支統計など |
| 識別子 | `statsDataId`、表番号、ファイル名 |
| 取得日時 | タイムゾーンを含む日時 |
| 抽出条件 | 地域、系列、期間、単位 |
| 加工内容 | 欠損補完、単位変換、季節調整など |
| 保存先 | 原データ、整形済みデータ、最終出力 |

この教材では、次の3層を区別します。

```text
data_raw/      入手したままのファイル。原則として上書きしない
data_clean/    コードで整形し、再生成できるデータ
output_data/   レポート掲載用の表や分析結果
```

::: {.callout-important}
## APIは「最新値を取る魔法」ではない

APIは、公表元が定めた入口と形式でデータを受け取る契約です。取得できても、統計の定義、改定、単位、季節調整、速報・確報の区別を理解しなければ分析には使えません。
:::

## 配布された実データを読む

### CSV：国際収支統計

`a_bop.csv` はUTF-8で保存されています。文字コードを明示します。

```{r}
bop_path <- file.path("data_raw", "a_bop.csv")

bop_raw <- read_csv(
  bop_path,
  locale = locale(encoding = "UTF-8"),
  trim_ws = TRUE,
  na = c("", "NA"),
  show_col_types = FALSE
)

glimpse(bop_raw)
```

文字化けした場合は、推測だけでコードを書き換えず、候補を確認します。

```{r}
#| eval: false
guess_encoding(bop_path)
```

### CSV：日米為替

```{r}
fx_path <- file.path("data_raw", "a_usdjpy.csv")

fx_raw <- read_csv(
  fx_path,
  locale = locale(encoding = "UTF-8"),
  trim_ws = TRUE,
  na = c("", "NA"),
  show_col_types = FALSE
)

glimpse(fx_raw)
```

CSVを読んだら、最低限、次を確認します。

```{r}
list(
  bop_dim = dim(bop_raw),
  fx_dim = dim(fx_raw),
  bop_names = names(bop_raw),
  fx_names = names(fx_raw)
)
```

### Excel：複数シートを確認する

```{r}
analysis_path <- file.path("data_raw", "analysis_data.xlsx")
excel_sheets(analysis_path)
```

```{r}
trade_snapshot <- read_excel(
  analysis_path,
  sheet = "trade",
  skip = 3,
  col_names = c("frequency", "period", "exports", "imports")
)

trade_snapshot |>
  slice_head(n = 5)
```

Excelでは、表題、単位、注記が表の上部に置かれていることがあります。`skip`で読み飛ばす前に、元ファイルを目で確認し、何行を除いたか記録します。

```{r}
weo_sheets <- excel_sheets(file.path("data_raw", "b_weo.xlsx"))
weo_sheets
```

### RDS：型を保って保存する

整形済みデータをRで再利用する場合、RDSは列型を保ちやすい形式です。

```{r}
bop_prepared <- bop_raw |>
  fill(year) |>
  mutate(
    year = as.integer(year),
    month_no = as.integer(month),
    date = make_date(year, month_no, 1)
  )
```

```{r}
#| eval: false
write_rds(
  bop_prepared,
  file.path("data_clean", "bop_prepared.rds")
)

bop_again <- read_rds(
  file.path("data_clean", "bop_prepared.rds")
)
```

CSVは他のソフトと共有しやすく、RDSはRの列型を保ちやすいという違いがあります。目的に応じて使い分けます。

## e-Stat API 3.0の全体像

e-Stat APIでは、主に次の順序で処理します。

1. `getStatsList`：統計表を検索する。
2. `getMetaInfo`：表の分類コードとラベルを確認する。
3. `getStatsData`：必要な条件で値を取得する。
4. 結果を保存し、取得ログを残す。

公式情報：

- e-Stat API利用ガイド：<https://www.e-stat.go.jp/api/api-info/api-guide>
- e-Stat API 3.0仕様：<https://www.e-stat.go.jp/api/api-info/e-stat-manual3-0>
- API 3.0 Swagger：<https://api.e-stat.go.jp/swagger-ui/e-statapi3.0.html>

### アプリケーションIDを安全に保存する

アプリケーションIDをQMDや共有コードへ直接書かないでください。プロジェクト直下に `.Renviron` を作り、次のように保存します。

```text
ESTAT_APP_ID=ここに自分のアプリケーションID
```

この教材には雛形 `.Renviron.example` があります。コピー後にRを再起動し、設定を確認します。

```{r}
# IDそのものは表示しない
nzchar(Sys.getenv("ESTAT_APP_ID"))
```

::: {.callout-warning}
## 共有時の注意

`.Renviron` は `.gitignore` の対象です。画面共有、GitHub、提出物へアプリケーションIDを載せないようにします。
:::

## まず1回、APIを直接呼んでみる

ヘルパー関数を使う前に、APIへ何を送って何が返るかを最小例で確認します。次のコードは、統計表情報取得APIへ検索語を送る例です。授業ではR Consoleで1行ずつ実行してください。

```{r}
#| label: estat-minimal-request
#| eval: false
app_id <- Sys.getenv("ESTAT_APP_ID")
stopifnot(nzchar(app_id))

request_url <- paste0(
  "https://api.e-stat.go.jp/rest/3.0/app/json/",
  "getStatsList"
)

req <- request(request_url) |>
  req_url_query(
    appId = app_id,
    lang = "J",
    searchWord = "県民経済計算",
    limit = 10,
    explanationGetFlg = "N"
  ) |>
  req_user_agent("university-r-course-2026") |>
  req_timeout(seconds = 60)

resp <- req_perform(req)
body <- resp_body_json(resp, simplifyVector = FALSE)

body$GET_STATS_LIST$RESULT
```

`HTTP 200`でも、API本文の`RESULT$STATUS`にエラーが記録されることがあります。したがって、HTTP応答とe-Stat側のステータスの両方を確認します。また、アプリケーションIDはURLのクエリに入るため、リクエストURL全体を提出物やチャットへ貼り付けないでください。

::: {.callout-tip}
## 最小例で確認する3点

1. エンドポイントは`getStatsList`、`getMetaInfo`、`getStatsData`のどれか。
2. 入力はアプリケーションID、統計表ID、検索語、抽出条件のどれか。
3. 出力本文のどこにステータス、メタデータ、値があるか。
:::

## 講義用ヘルパーを読み込む

APIの仕組みを理解しながら、JSONの形の違いやページ分割を扱うための関数を用意しています。

```{r}
source(file.path("R", "estat_helpers.R"))
```

主な関数は次のとおりです。

| 関数 | 役割 |
|---|---|
| `estat_search_table()` | キーワードから統計表を検索 |
| `estat_get_metadata()` | 分類コード、ラベル、単位を取得 |
| `estat_extract_codebook()` | メタデータを表形式へ変換 |
| `estat_get_all_pages()` | `NEXT_KEY`をたどって全ページを取得 |
| `estat_extract_values()` | 取得値をtibbleへ変換 |
| `estat_add_labels()` | コードに日本語ラベルを結合 |
| `estat_filter_label()` | 次元名を決め打ちせず、指定ラベルの行を抽出 |
| `estat_download()` | 検索後の取得・整形を一括実行 |
| `estat_save_download()` | 原レスポンス、整形値、コード表、ログを保存 |

## 手順1：統計表を検索する

例として「県民経済計算」を検索します。APIを実行するチャンクは、通常のプレビューでは動かさないようにしています。

```{r}
#| label: estat-search
#| eval: false
candidate_tables <- estat_search_table(
  search_word = "県民経済計算",
  limit = 100
)

candidate_tables |>
  select(stats_data_id, stat_name, title, cycle, survey_date, updated_date) |>
  print(n = 30)
```

検索結果の1行目を無条件に選んではいけません。タイトル、周期、調査年月、更新日を確認し、目的に合う `stats_data_id` を選びます。

```{r}
#| eval: false
candidate_tables |>
  filter(str_detect(title, "県内総生産|県民所得"))
```

## 手順2：メタデータを読む

選んだ統計表の識別子を設定します。

```{r}
#| eval: false
stats_data_id <- "検索結果から選んだID"

meta_root <- estat_get_metadata(stats_data_id)
codebook <- estat_extract_codebook(meta_root)

codebook |>
  count(dimension_id, dimension_name)
```

各統計表は、表章項目、カテゴリ、地域、時間などの次元を持ちます。実際のIDは表によって異なるため、固定観念で `cat01` などを書かず、コード表を確認します。

```{r}
#| eval: false
codebook |>
  filter(dimension_id %in% c("tab", "cat01", "cat02", "area", "time")) |>
  select(dimension_id, dimension_name, code, label, unit, parent_code) |>
  print(n = 100)
```

ここで確認することは、次の5点です。

1. 欲しい系列のコードは何か。
2. 地域コードは全国か都道府県か。
3. 時間コードが年・年度・月のどれか。
4. 値の単位は何か。
5. 上位分類と内訳を重複して取得していないか。

## 手順3：小さく試して取得する

最初から全期間・全地域を取得せず、数地域・数期間で列構造と単位を確認します。

```{r}
#| eval: false
first_page <- estat_get_data_page(
  stats_data_id = stats_data_id,
  limit = 1000,
  # 次のコードはメタデータを見て置き換える
  cdArea = "地域コード",
  cdTimeFrom = "開始時点",
  cdTimeTo = "終了時点"
)

small_values <- estat_extract_values(first_page)
small_values
```

取得条件は、表の次元に合わせて `cdCat01`、`cdArea`、`cdTimeFrom` などを追加します。存在しない次元を指定するとエラーになります。

## 手順4：コードをラベルへ変換する

APIの値にはコードが含まれます。コード表を結合して、人が読めるラベルを付けます。

```{r}
#| eval: false
small_labeled <- estat_add_labels(small_values, codebook)

small_labeled |>
  select(ends_with("_label"), value, unit, annotation) |>
  slice_head(n = 20)
```

ラベルを付けた後も、分析キーとして元のコード列を残します。表記変更があってもコードの方が安定している場合があるためです。

## 手順5：全ページを取得する

結果件数が上限を超えると、レスポンスに `NEXT_KEY` が返ります。講義用関数は、その値を次の `startPosition` として繰り返し取得します。

```{r}
#| eval: false
pages <- estat_get_all_pages(
  stats_data_id = stats_data_id,
  limit = 100000,
  cdArea = "必要な地域コード",
  cdTimeFrom = "開始時点",
  cdTimeTo = "終了時点"
)

length(pages)

all_values <- pages |>
  map(estat_extract_values) |>
  list_rbind()
```

::: {.callout-tip}
## 取得量を先に減らす

ページ分割を実装していても、不要な全表取得は避けます。分析に必要な系列、地域、期間をメタデータから選び、サーバー側で絞り込みます。
:::

## 手順6：取得物とログを保存する

便利関数を使うと、メタデータ、全ページ、値、ラベル付きデータをまとめて取得できます。

```{r}
#| eval: false
download <- estat_download(
  stats_data_id = stats_data_id,
  limit = 100000,
  cdArea = "必要な地域コード",
  cdTimeFrom = "開始時点",
  cdTimeTo = "終了時点"
)

paths <- estat_save_download(
  download = download,
  stem = "prefectural_accounts_example",
  raw_dir = file.path("data_raw", "estat"),
  clean_dir = "data_clean"
)

paths
```

保存されるものは次のとおりです。

- APIレスポンスのJSON/RDS：取得時点のレスポンス。JSONは目視・他言語向け、RDSはRでの再利用向け
- ラベル付きデータのCSV/RDS：分析用データ
- コード表CSV：分類と単位の根拠
- 取得ログCSV：ID、取得日時、条件、ページ数

## 実践：人口推計を取得し、第5章へ渡す

ここでは、e-Statの人口推計「都道府県、年齢（5歳階級）、男女別人口」をAPIから取得します。使用する統計表表示IDは `0003448237` です。第5章では、このうち2020年の都道府県別総人口を県民経済計算と結合し、一人当たりGDPを作ります。

最初にメタデータだけを確認します。次元名やコードを先に見る習慣を付けてください。

```{r}
#| label: estat-population-metadata
#| eval: !expr params$run_api
population_stats_id <- "0003448237"

population_meta <- estat_get_metadata(population_stats_id)
population_codebook <- estat_extract_codebook(population_meta)

population_codebook |>
  count(dimension_id, dimension_name)
```

主要なラベルがどの次元に属するか確認します。

```{r}
#| label: estat-population-codebook
#| eval: !expr params$run_api
population_codebook |>
  filter(
    label %in% c(
      "人口", "男女計", "総数", "総人口",
      "2020年10月1日現在", "東京都", "北海道"
    )
  ) |>
  select(dimension_id, dimension_name, code, label, unit, parent_code)

population_time_2020 <- population_codebook |>
  filter(
    dimension_id == "time",
    label == "2020年10月1日現在"
  ) |>
  pull(code)

stopifnot(length(population_time_2020) == 1)
```

次に値を取得します。メタデータから得た時間コードを`cdTimeFrom`と`cdTimeTo`へ渡し、2020年だけをサーバー側で絞り込みます。講義ではAPIへの負荷を避けるため、取得は一度だけ行い、レスポンスと整形済みデータを保存します。

```{r}
#| label: estat-population-download
#| eval: !expr params$run_api
population_download <- estat_download(
  stats_data_id = population_stats_id,
  limit = 100000,
  cdTimeFrom = population_time_2020,
  cdTimeTo = population_time_2020
)

population_download$data |>
  select(ends_with("_label"), value, unit) |>
  slice_head(n = 10)
```

ラベルの属する列を `cat01` などに決め打ちせず、メタデータから付けたラベルを順に使って抽出します。

```{r}
#| label: estat-population-clean
#| eval: !expr params$run_api
pref_population_2020 <- population_download$data |>
  estat_filter_label("人口") |>
  estat_filter_label("男女計") |>
  estat_filter_label("総数") |>
  estat_filter_label("総人口") |>
  estat_filter_label("2020年10月1日現在") |>
  filter(
    !is.na(area_label),
    str_detect(area_label, "(都|道|府|県)$")
  ) |>
  transmute(
    code = str_sub(area, 1, 2),
    pref = area_label,
    population = case_when(
      unit == "人" ~ value,
      unit == "千人" ~ value * 1000,
      TRUE ~ NA_real_
    ),
    original_value = value,
    original_unit = unit,
    time = time_label,
    stats_data_id = population_stats_id
  ) |>
  arrange(code)

if (nrow(pref_population_2020) != 47) {
  stop(
    "都道府県が47行になりません。ラベル、表の改定、抽出条件を確認してください。"
  )
}
if (anyDuplicated(pref_population_2020$code)) {
  stop("都道府県コードが重複しています。抽出した次元を確認してください。")
}
if (any(is.na(pref_population_2020$population))) {
  stop("人口の単位を人へ変換できない行があります。unit列を確認してください。")
}

pref_population_2020 |>
  slice_head(n = 10)
```

原レスポンス、コード表、取得ログを保存し、第5章で使う47都道府県の表も別に保存します。

```{r}
#| label: estat-population-save
#| eval: !expr params$run_api
estat_save_download(
  download = population_download,
  stem = "population_prefecture_2020_base",
  raw_dir = file.path("data_raw", "estat"),
  clean_dir = "data_clean"
)

write_csv(
  pref_population_2020,
  file.path("data_clean", "pref_population_2020.csv"),
  na = ""
)
write_rds(
  pref_population_2020,
  file.path("data_clean", "pref_population_2020.rds")
)
```

::: {.callout-note}
## なぜ配布ファイルも残すのか

API取得にはアプリケーションID、通信環境、公表元の稼働状況が影響します。授業の再現性は配布スナップショットで確保し、更新能力はAPI実習で身につけます。取得日時と表IDを残せば、値が後に改定された場合も差を説明できます。
:::

## パラメータを使ってAPI実行を切り替える

通常のプレビューで毎回APIへアクセスすると、授業中に結果が変わったり、通信エラーが起きたりします。APIの取得は明示的に実行し、その後は保存済みデータを使います。上の人口推計チャンクは、`run_api` が `true` のときだけ実行されます。

```{r}
run_api <- isTRUE(params$run_api)
has_key <- nzchar(Sys.getenv("ESTAT_APP_ID"))

tibble(run_api, has_key)
```

PowerShellから実行する例です。

```powershell
quarto render chapter2_2026.qmd -P run_api:true
```

ただし、授業ではR Consoleで検索、メタデータ確認、小規模取得を一つずつ実行する方が、何を取得したか理解しやすくなります。

## 以後の章で使うデータの選び方

更新済みファイルがあればそれを使い、なければ配布スナップショットを使う関数を作れます。

```{r}
read_prefer_updated <- function(
    updated_path,
    snapshot_reader,
    required_columns = character()) {
  data <- if (file.exists(updated_path)) {
    message("data_cleanの更新済みデータを使用します: ", updated_path)
    read_rds(updated_path)
  } else {
    message("配布スナップショットを使用します。")
    snapshot_reader()
  }

  missing_columns <- setdiff(required_columns, names(data))
  if (length(missing_columns) > 0) {
    stop(
      "必要な列がありません: ",
      paste(missing_columns, collapse = ", "),
      call. = FALSE
    )
  }

  data
}
```

```{r}
#| eval: false
bop_for_analysis <- read_prefer_updated(
  updated_path = file.path("data_clean", "bop_updated.rds"),
  snapshot_reader = function() {
    read_csv(
      file.path("data_raw", "a_bop.csv"),
      locale = locale(encoding = "UTF-8"),
      show_col_types = FALSE
    )
  },
  required_columns = c("year", "month", "exports", "imports")
)
```

この運用により、講義は安定した配布データで再現でき、学生はAPIで更新する能力も身につけられます。

## API取得時のよくある問題

| 症状 | 確認点 |
|---|---|
| `ESTAT_APP_IDが設定されていません` | `.Renviron`の場所、Rの再起動 |
| 検索結果が多すぎる | 検索語、統計分野、周期、更新日 |
| 0件になる | コードをラベルで指定していないか、期間形式 |
| 値が重複して見える | 上位分類と内訳、単位、表章項目 |
| 行数が想定より少ない | `NEXT_KEY`、取得上限、条件 |
| 数値が文字列になる | 記号、秘匿値、欠測記号、注釈 |
| 昨日と値が違う | 速報・確報、遡及改定、取得日時 |

## 章末演習

### 演習1：ファイルの品質確認

`a_bop.csv` と `a_usdjpy.csv` を読み、次を表にしてください。

- 行数と列数
- 列名
- 列ごとの型
- 欠損数
- 最初と最後の年月

### 演習2：e-Statで統計表を探す

関心のある政府統計を一つ決め、`estat_search_table()`で候補を探してください。採用した表について、次を記録します。

- `stats_data_id`
- 統計名と表題
- 周期
- 更新日
- 採用理由
- 採用しなかった似た表との違い

### 演習3：メタデータから取得仕様を作る

演習2で選んだ表について、コード表から次を抽出してください。

- 分析に使う系列コード
- 地域コード
- 期間コード
- 単位
- 注記または欠測記号

### 演習4：取得から保存まで

3地域以上、5時点以上、1系列以上をAPIから取得し、次を保存してください。

1. 原レスポンス
2. ラベル付き整形データ
3. コード表
4. 取得ログ
5. データの内容を説明する100字程度のREADME

### 演習5：次回講義へAPIデータを引き渡す

次回以降で使いたい政府統計を一つ選び、API取得後の**データ契約**を決めてください。

- 1行の観測単位
- 必須列名と型
- キー列と重複の許否
- 単位
- 対象期間
- 欠測値の表現
- 保存ファイル名

推奨例は、この章の人口推計です。`pref_population_2020.csv`について、`code`、`pref`、`population`が必須で、都道府県コードが一意、47行であることを検査します。余裕があれば、県民経済計算や国際収支についても候補表を検索し、次回講義で使える整形済みファイルとREADMEを準備してください。

## 章末チェック

- [ ] 文字コードと欠損記号を明示してCSVを読める。
- [ ] Excelのシート名と表頭を確認してから読み込める。
- [ ] APIキーをコードへ直接書かず、環境変数で管理できる。
- [ ] 統計表検索、メタデータ確認、小規模取得、全件取得の順序を説明できる。
- [ ] コードとラベルを両方残せる。
- [ ] 取得日時、条件、単位、改定可能性を記録できる。
- [ ] 後続章へ渡すデータの観測単位、必須列、キーを定義できる。
