---
title: "第6章 総合演習"
subtitle: "国際収支・WEO・都道府県GDPを自力で整える"
format:
  html:
    toc: true
    toc-depth: 3
    number-sections: true
    code-copy: true
    code-overflow: wrap
execute:
  echo: true
  warning: false
  message: false
---

```{r}
#| label: ch6-setup
#| include: false
options(scipen = 999)
Sys.setenv(TZ = "Asia/Tokyo")
library(tidyverse)
library(readxl)
library(lubridate)

dir.create("data_clean", showWarnings = FALSE)
dir.create("output_data", showWarnings = FALSE)
dir.create("figures", showWarnings = FALSE)
```

# この章の進め方

この章は、追加配布された3組の実データを使う総合演習です。

| 演習 | 使用ファイル | 主な技能 |
|---|---|---|
| A 国際収支統計 | `a_bop.csv`、`a_usdjpy.csv` | 欠損補完、派生変数、結合、表の変形 |
| B World Economic Outlook | `b_weo.xlsx` | 複数系列の縦長化、地域集計、ランキング |
| C 都道府県別GDP | `c_pref_gdp.xlsx` | 複数シート、結合、文字列条件、比率 |

問題文は、配布された `exercise_questions.docx`を基礎にしています。まず解答例を開かずに取り組み、各処理の前後で行数・キー・欠損・単位を確認してください。

::: {.callout-important}
## 提出物の最低要件

1. 原データを上書きしない。
2. 読み込み条件、文字コード、シート名をコードに残す。
3. 集計前後の観測単位を説明する。
4. 表または図に単位、対象年、出所を付ける。
5. 数値結果だけでなく、解釈上の注意を短く書く。
:::

# A. 国際収支統計

資料：財務省・日本銀行『国際収支統計』

## A-Q1 読み込み、構造確認、年の欠損補完

`a_bop.csv`を読み込み、Rにどのように保存されたか確認してください。その後の分析に使えるよう、`year`列の欠損を埋めてください。

確認する項目は次のとおりです。

- 行数、列数、列名
- 各列の型
- 列ごとの欠損数
- 最初と最後の年月
- `year`を補完する方向と、その根拠

::: {.callout-tip}
## ヒント

`fill()`のヘルプを確認します。年は、各年の最初の月だけ記録され、その下の月へ同じ値を引き継ぐ形式です。

```{r}
#| eval: false
?fill
```
:::

```{r}
#| label: a-q1-starter
#| eval: false
bop_raw <- read_csv(
  file.path("data_raw", "a_bop.csv"),
  locale = locale(encoding = "UTF-8"),
  show_col_types = FALSE
)

# ここから構造確認とfill()を追加する
```

::: {.callout-note collapse="true"}
## A-Q1 解答例

```{r}
#| label: a-q1-solution
bop_raw <- read_csv(
  file.path("data_raw", "a_bop.csv"),
  locale = locale(encoding = "UTF-8"),
  trim_ws = TRUE,
  na = c("", "NA"),
  show_col_types = FALSE
)

list(
  dimensions = dim(bop_raw),
  column_names = names(bop_raw),
  column_classes = map_chr(bop_raw, ~ paste(class(.x), collapse = "/")),
  missing_by_column = colSums(is.na(bop_raw))
)
```

```{r}
#| label: a-q1-fill
bop <- bop_raw |>
  fill(year, .direction = "down") |>
  mutate(
    year = as.integer(year),
    month_no = as.integer(month),
    date = make_date(year, month_no, 1)
  )

bop |>
  summarise(
    rows = n(),
    first_date = min(date),
    last_date = max(date),
    missing_year = sum(is.na(year))
  )
```

`fill(..., .direction = "down")`を使うのは、年の値が最初の月から後続月へ適用される表だからです。上下を逆にすると、前年末の行へ翌年の値を誤って入れる可能性があります。
:::

## A-Q2 貿易収支を定義から作る

配布ファイルでは`trade_balance`を空欄にしています。残りの系列から定義に沿って計算し、データへ追加してください。

その後、次の関係も確認します。

\[
\text{貿易・サービス収支}
= \text{貿易収支} + \text{サービス収支}
\]

::: {.callout-note collapse="true"}
## A-Q2 解答例

```{r}
#| label: a-q2-solution
bop <- bop |>
  mutate(
    trade_balance = exports - imports,
    goods_services_balance_calc = trade_balance + services_balance,
    goods_services_diff =
      goods_services_balance - goods_services_balance_calc
  )

bop |>
  summarise(
    min_difference = min(goods_services_diff, na.rm = TRUE),
    max_difference = max(goods_services_diff, na.rm = TRUE),
    nonzero_rows = sum(goods_services_diff != 0, na.rm = TRUE)
  )
```

配布データでは再計算との差が小幅に残る月があります。丸めや公表値の作成過程を確認せず、機械的に「誤り」と判断しないでください。
:::

## A-Q3 任意の月の悪化年を探す

任意の月を一つ選び、その月の貿易収支が最も悪化していた年を確認してください。月を変更しても同じコードで再計算できるよう、`target_month`を作ります。

余裕があれば、`a_usdjpy.csv`を使って為替相場との関係も確認してください。

```{r}
#| label: a-q3-starter
#| eval: false
target_month <- 1

# filter()とslice_min()を使って調べる
```

::: {.callout-note collapse="true"}
## A-Q3 解答例：月別の最悪年

```{r}
#| label: a-q3-month
check_worst_trade_balance <- function(data, target_month) {
  stopifnot(target_month %in% 1:12)

  data |>
    filter(month_no == target_month) |>
    slice_min(trade_balance, n = 1, with_ties = TRUE) |>
    select(year, month, exports, imports, trade_balance)
}

check_worst_trade_balance(bop, target_month = 1)
```

配布スナップショットでは、1月の最小値は2023年です。確認値を答えとして写すのではなく、自分のコードが同じ観測を返すか照合してください。
:::

::: {.callout-note collapse="true"}
## A-Q3 解答例：為替データとの結合

```{r}
#| label: a-q3-fx
fx <- read_csv(
  file.path("data_raw", "a_usdjpy.csv"),
  locale = locale(encoding = "UTF-8"),
  trim_ws = TRUE,
  na = c("", "NA"),
  show_col_types = FALSE
) |>
  fill(year, .direction = "down") |>
  mutate(
    year = as.integer(year),
    month_no = as.integer(month),
    date = make_date(year, month_no, 1)
  ) |>
  select(date, usd_jpy)

bop_fx <- bop |>
  left_join(
    fx,
    by = join_by(date),
    relationship = "one-to-one"
  )

stopifnot(nrow(bop_fx) == nrow(bop))

bop_fx |>
  summarise(
    observations = sum(complete.cases(trade_balance, usd_jpy)),
    correlation = cor(trade_balance, usd_jpy, use = "complete.obs")
  )
```

```{r}
#| label: a-q3-fx-plot
bop_fx |>
  ggplot(aes(x = usd_jpy, y = trade_balance)) +
  geom_point(alpha = 0.45) +
  geom_smooth(method = "lm", se = FALSE) +
  geom_hline(yintercept = 0) +
  labs(
    x = "日米為替データ（配布ファイルの定義）",
    y = "貿易収支",
    caption = "資料：財務省・日本銀行『国際収支統計』、配布為替データ"
  ) +
  theme_minimal(base_family = "sans")
```

単純相関は、時差、原油価格、国内外需要、輸出入価格、構造変化を統制していません。散布図だけで「円安が貿易収支を改善・悪化させた」と因果判断することはできません。
:::

## A-Q4 レポート向けに表を変形する

現在の月次表は縦に長いため、輸出・輸入の推移をレポートで確認しやすい形へ変形してください。分析用の縦長データと、掲載用の横持ち表は目的が異なります。

::: {.callout-note collapse="true"}
## A-Q4 解答例

まず、グラフや時系列処理に使いやすい縦長データを作ります。

```{r}
#| label: a-q4-long
trade_long <- bop |>
  select(date, year, month_no, exports, imports) |>
  pivot_longer(
    cols = c(exports, imports),
    names_to = "series",
    values_to = "value"
  )

trade_long |>
  slice_head(n = 8)
```

掲載用には、1行を1年とし、月を列にできます。

```{r}
#| label: a-q4-wide
trade_report <- trade_long |>
  select(year, month_no, series, value) |>
  mutate(month_key = sprintf("m%02d", month_no)) |>
  select(-month_no) |>
  pivot_wider(
    names_from = c(series, month_key),
    values_from = value,
    names_glue = "{series}_{month_key}"
  ) |>
  arrange(year)

trade_report |>
  slice_tail(n = 5)
```

```{r}
#| label: a-q4-save
#| eval: false
write_csv(
  trade_long,
  file.path("data_clean", "exercise_a_trade_long.csv"),
  na = ""
)
write_csv(
  trade_report,
  file.path("output_data", "exercise_a_trade_report.csv"),
  na = ""
)
```
:::

## Aの確認値

配布スナップショットは1996年1月から2025年3月までの351行です。全期間で最も小さい貿易収支は2022年10月の`-20330`です。これらは、読み込み・年補完・月変換・派生変数が正しいかを確かめる検算値として使います。

# B. World Economic Outlook

資料：IMF, *World Economic Outlook Database*, April 2025

## Bの準備：WEOを縦長へ変換する

WEOは、1行が国×指標、年が列に並ぶ横長データです。年列を自動検出し、値を数値へ変換します。

::: {.callout-note collapse="true"}
## 共通の読み込みコード

```{r}
#| label: b-load
weo_raw <- read_excel(
  file.path("data_raw", "b_weo.xlsx"),
  sheet = "weo",
  col_types = "text",
  na = c("", "--", "...", "n/a")
)

group_map <- read_excel(
  file.path("data_raw", "b_weo.xlsx"),
  sheet = "group_map"
) |>
  select(iso3, group) |>
  distinct(iso3, .keep_all = TRUE)

year_columns <- names(weo_raw) |>
  str_subset("^(19|20)\\d{2}$")

weo_long <- weo_raw |>
  pivot_longer(
    cols = all_of(year_columns),
    names_to = "year",
    values_to = "value_raw"
  ) |>
  mutate(
    year = parse_integer(year),
    value = parse_number(value_raw)
  )

list(
  countries = n_distinct(weo_long$iso),
  subjects = n_distinct(weo_long$subject_code),
  first_year = min(weo_long$year),
  last_year = max(weo_long$year)
)
```
:::

## B-Q1 2023年のG7・EU・ASEAN比較

2023年について、G7、EU（G7加盟国を除く）、ASEANの購買力平価GDP（`PPPGDP`）と一人当たり購買力平価GDP（`PPPPC`）を比較してください。必要に応じて`group_map`を使います。

::: {.callout-warning}
## 一人当たりGDPを足し合わせない

地域全体の一人当たりGDPは、国別`PPPPC`の単純合計ではありません。地域のGDP合計を人口合計で割るか、国別一人当たりGDPを人口で加重します。WEOの人口`LP`は百万人、`PPPGDP`は10億国際ドルなので、単位をそろえます。
:::

::: {.callout-note collapse="true"}
## B-Q1 解答例

```{r}
#| label: b-q1-panel
weo_2023_panel <- weo_long |>
  filter(
    year == 2023,
    subject_code %in% c("PPPGDP", "PPPPC", "LP")
  ) |>
  select(iso, country, subject_code, value) |>
  pivot_wider(
    names_from = subject_code,
    values_from = value
  ) |>
  inner_join(
    group_map,
    by = join_by(iso == iso3),
    relationship = "many-to-one"
  )

weo_2023_group <- weo_2023_panel |>
  summarise(
    countries = n_distinct(iso),
    ppp_gdp_billion = sum(PPPGDP, na.rm = TRUE),
    population_million = sum(LP, na.rm = TRUE),
    ppp_per_capita = ppp_gdp_billion / population_million * 1000,
    median_country_ppp_per_capita = median(PPPPC, na.rm = TRUE),
    .by = group
  ) |>
  arrange(desc(ppp_gdp_billion))

weo_2023_group
```

```{r}
#| label: b-q1-plot
weo_2023_group |>
  pivot_longer(
    cols = c(ppp_gdp_billion, ppp_per_capita),
    names_to = "measure",
    values_to = "value"
  ) |>
  ggplot(aes(x = fct_reorder(group, value), y = value)) +
  geom_col() +
  coord_flip() +
  facet_wrap(~ measure, scales = "free_x") +
  labs(
    x = NULL,
    y = NULL,
    caption = paste(
      "注：EUはG7加盟国を除く。地域一人当たりGDPは人口加重。",
      "資料：IMF WEO April 2025"
    )
  ) +
  theme_minimal(base_family = "sans")
```

配布データの2023年`PPPGDP`合計は、G7が54338.781、EUが13553.258、ASEANが11469.904です。
:::

## B-Q2 2023年と2030年のランキング

2023年と予測端点の2030年について、次を作成してください。

1. 国別の購買力平価GDPランキング
2. 地域別の購買力平価GDPランキング
3. 2023年から2030年に順位がどう変化するか
4. 余裕があれば、実質成長率、物価、政府債務など別の変数でも比較

2030年は予測値であることを、表または図の注記に明示します。

::: {.callout-note collapse="true"}
## B-Q2 解答例

```{r}
#| label: b-q2-country-ranking
country_rank <- weo_long |>
  filter(
    subject_code == "PPPGDP",
    year %in% c(2023, 2030)
  ) |>
  left_join(
    group_map,
    by = join_by(iso == iso3),
    relationship = "many-to-one"
  ) |>
  group_by(year) |>
  mutate(rank = min_rank(desc(value))) |>
  ungroup() |>
  select(year, rank, iso, country, group, ppp_gdp_billion = value) |>
  arrange(year, rank)

country_rank |>
  filter(rank <= 15)
```

```{r}
#| label: b-q2-rank-change
rank_change <- country_rank |>
  select(iso, country, group, year, rank, ppp_gdp_billion) |>
  pivot_wider(
    names_from = year,
    values_from = c(rank, ppp_gdp_billion),
    names_glue = "{.value}_{year}"
  ) |>
  mutate(
    rank_change = rank_2023 - rank_2030,
    ppp_gdp_growth = ppp_gdp_billion_2030 / ppp_gdp_billion_2023 - 1
  ) |>
  arrange(rank_2030)

rank_change
```

```{r}
#| label: b-q2-region-ranking
region_rank <- weo_long |>
  filter(
    subject_code == "PPPGDP",
    year %in% c(2023, 2030)
  ) |>
  inner_join(
    group_map,
    by = join_by(iso == iso3),
    relationship = "many-to-one"
  ) |>
  summarise(
    ppp_gdp_billion = sum(value, na.rm = TRUE),
    .by = c(year, group)
  ) |>
  group_by(year) |>
  mutate(rank = min_rank(desc(ppp_gdp_billion))) |>
  ungroup() |>
  arrange(year, rank)

region_rank
```

```{r}
#| label: b-q2-ranking-plot
country_rank |>
  filter(rank <= 12) |>
  ggplot(
    aes(
      x = ppp_gdp_billion,
      y = fct_reorder(country, ppp_gdp_billion)
    )
  ) +
  geom_col() +
  facet_wrap(~ year, scales = "free_y") +
  labs(
    x = "購買力平価GDP（10億国際ドル）",
    y = NULL,
    caption = "注：2030年はIMF予測。対象はWEO収録国。資料：IMF WEO April 2025"
  ) +
  theme_minimal(base_family = "sans")
```
:::

## B-Q3 回帰・時系列分析用のパネルを作る

列に年、国名またはISOコード、GDP、説明変数候補が来る形へ変換してください。1行の観測単位は「国×年」です。

説明変数候補の例：

- `NGDP_RPCH`：実質GDP成長率
- `PCPIPCH`：消費者物価上昇率
- `NID_NGDP`：投資のGDP比
- `GGXWDG_NGDP`：政府総債務のGDP比
- `BCA_NGDPD`：経常収支のGDP比
- `LUR`：失業率

::: {.callout-note collapse="true"}
## B-Q3 解答例

```{r}
#| label: b-q3-panel
analysis_codes <- c(
  "PPPGDP",
  "PPPPC",
  "LP",
  "NGDP_RPCH",
  "PCPIPCH",
  "NID_NGDP",
  "GGXWDG_NGDP",
  "BCA_NGDPD",
  "LUR"
)

weo_panel <- weo_long |>
  filter(subject_code %in% analysis_codes) |>
  select(iso, country, year, subject_code, value) |>
  pivot_wider(
    names_from = subject_code,
    values_from = value
  ) |>
  arrange(iso, year)

weo_panel |>
  slice_head(n = 12)
```

キーと欠損を確認します。

```{r}
#| label: b-q3-check
list(
  duplicated_keys = weo_panel |>
    count(iso, year) |>
    filter(n > 1),
  missing_by_variable = weo_panel |>
    summarise(across(all_of(analysis_codes), ~ sum(is.na(.x))))
)
```

```{r}
#| label: b-q3-save
#| eval: false
write_rds(
  weo_panel,
  file.path("data_clean", "exercise_b_weo_panel.rds")
)
write_csv(
  weo_panel,
  file.path("data_clean", "exercise_b_weo_panel.csv"),
  na = ""
)
```

回帰に進む前に、実績値と予測値の境界、国ごとの欠損、単位、外れ値、共通ショックを確認します。
:::

# C. 都道府県別GDP

資料：内閣府 令和3年度『県民経済計算』

## C-Q1 縦長データへ変換し、その理由を考える

`gdp`と`compensation`は、年が列に並ぶ横長データです。都道府県×年を1行とする縦長データへ変換してください。その形が分析に適する理由も説明します。

::: {.callout-note collapse="true"}
## C-Q1 解答例

```{r}
#| label: c-q1-load
pref_path <- file.path("data_raw", "c_pref_gdp.xlsx")

pref_wide_to_long <- function(data, value_name) {
  data |>
    select(-matches("^\\.\\.\\.")) |>
    pivot_longer(
      cols = matches("^\\d{4}$"),
      names_to = "year",
      values_to = value_name
    ) |>
    mutate(
      code = str_pad(as.character(code), width = 2, pad = "0"),
      year = parse_integer(year)
    )
}

pref_gdp_long <- read_excel(
  pref_path,
  sheet = "gdp"
) |>
  pref_wide_to_long("gdp")

pref_comp_long <- read_excel(
  pref_path,
  sheet = "compensation"
) |>
  pref_wide_to_long("compensation")

list(
  gdp_dimensions = dim(pref_gdp_long),
  compensation_dimensions = dim(pref_comp_long),
  gdp_key_duplicates = pref_gdp_long |>
    count(code, year) |>
    filter(n > 1)
)
```

縦長にすると、`filter(year == 2021)`、`group_by(pref)`、`ggplot(aes(x = year, ...))`などを、年ごとの列名を個別指定せずに使えます。新しい年が追加されても、年列の規則が同じならコードを変更せず処理できます。
:::

## C-Q2 都道府県別GDPランキング

最新年である2021年のGDPランキングを作成してください。上位だけを示す場合は、何位まで表示したか明記します。

::: {.callout-note collapse="true"}
## C-Q2 解答例

```{r}
#| label: c-q2-ranking
pref_gdp_rank_2021 <- pref_gdp_long |>
  filter(year == 2021) |>
  arrange(desc(gdp)) |>
  mutate(rank = row_number())

pref_gdp_rank_2021 |>
  select(rank, code, pref, gdp) |>
  slice_head(n = 15)
```

```{r}
#| label: c-q2-plot
pref_gdp_rank_2021 |>
  slice_head(n = 15) |>
  mutate(pref = fct_reorder(pref, gdp)) |>
  ggplot(aes(x = pref, y = gdp)) +
  geom_col() +
  coord_flip() +
  scale_y_continuous(
    labels = scales::label_number(
      scale = 1 / 1e6,
      suffix = "兆円",
      accuracy = 1
    )
  ) +
  labs(
    x = NULL,
    y = "gdp",
    caption = "注：名目値、上位15都道府県。資料：内閣府『県民経済計算』"
  ) +
  theme_minimal(base_family = "sans")
```

配布データの上位は、東京都、愛知県、大阪府、神奈川県、埼玉県です。
:::

## C-Q3 雇用者報酬とGDPを組み合わせる

雇用者報酬をGDPと結合し、規模と比率の両方から比較してください。

- 雇用者報酬額のランキング
- `compensation / gdp`のランキング
- 2つのランキングが異なる理由

::: {.callout-note collapse="true"}
## C-Q3 解答例

```{r}
#| label: c-q3-join
pref_income_panel <- pref_gdp_long |>
  inner_join(
    pref_comp_long,
    by = join_by(code, pref, year),
    relationship = "one-to-one"
  ) |>
  mutate(compensation_to_gdp = compensation / gdp)

stopifnot(nrow(pref_income_panel) == nrow(pref_gdp_long))
```

```{r}
#| label: c-q3-rankings
pref_income_2021 <- pref_income_panel |>
  filter(year == 2021)

list(
  compensation_amount = pref_income_2021 |>
    arrange(desc(compensation)) |>
    select(pref, compensation) |>
    slice_head(n = 10),
  compensation_ratio = pref_income_2021 |>
    arrange(desc(compensation_to_gdp)) |>
    select(pref, compensation_to_gdp) |>
    slice_head(n = 10)
)
```

```{r}
#| label: c-q3-scatter
pref_income_2021 |>
  ggplot(aes(x = gdp, y = compensation)) +
  geom_point() +
  geom_smooth(method = "lm", se = FALSE) +
  scale_x_continuous(labels = scales::label_number(scale = 1 / 1e6, suffix = "兆円")) +
  scale_y_continuous(labels = scales::label_number(scale = 1 / 1e6, suffix = "兆円")) +
  labs(
    x = "gdp",
    y = "compensation",
    caption = "資料：内閣府『県民経済計算』"
  ) +
  theme_minimal(base_family = "sans")
```

`compensation / gdp`は比較に使えますが、自営業者の混合所得などを含む完全な労働分配率とは限りません。指標名を過度に一般化しないでください。
:::

## C-発展 第2章の人口APIと結合する

第2章で`data_clean/pref_population_2020.csv`を作成していれば、2020年の都道府県GDPと結合して一人当たりGDPを計算できます。これは、**APIで取得した実データを、別の公的統計と結合して分析へ渡す**練習です。

```{r}
#| label: c-api-extension
population_path <- file.path("data_clean", "pref_population_2020.csv")
pref_gdp_per_capita_2020 <- NULL

if (file.exists(population_path)) {
  population_2020 <- read_csv(
    population_path,
    col_types = cols(code = col_character()),
    show_col_types = FALSE
  ) |>
    transmute(
      code = str_pad(code, width = 2, pad = "0"),
      pref,
      population
    )

  pref_gdp_2020 <- read_excel(
    file.path("data_raw", "c_pref_gdp.xlsx"),
    sheet = "gdp"
  ) |>
    select(code, pref, `2020`) |>
    transmute(
      code = str_pad(as.character(code), width = 2, pad = "0"),
      pref,
      year = 2020L,
      gdp = `2020`
    )

  pref_gdp_per_capita_2020 <- pref_gdp_2020 |>
    inner_join(
      population_2020,
      by = join_by(code, pref),
      relationship = "one-to-one"
    ) |>
    mutate(
      gdp_per_capita_10k_yen = gdp * 100 / population
    ) |>
    arrange(desc(gdp_per_capita_10k_yen))

  stopifnot(nrow(pref_gdp_per_capita_2020) == 47)

  pref_gdp_per_capita_2020 |>
    select(pref, gdp, population, gdp_per_capita_10k_yen) |>
    slice_head(n = 10)
} else {
  message(
    "第2章をrun_api:trueで実行し、",
    "data_clean/pref_population_2020.csvを作成してください。"
  )
}
```

```{r}
#| label: c-api-extension-plot
if (!is.null(pref_gdp_per_capita_2020)) {
  pref_gdp_per_capita_2020 |>
    slice_head(n = 15) |>
    mutate(pref = fct_reorder(pref, gdp_per_capita_10k_yen)) |>
    ggplot(aes(x = pref, y = gdp_per_capita_10k_yen)) +
    geom_col() +
    coord_flip() +
    labs(
      x = NULL,
      y = "一人当たりGDP（万円）",
      caption = paste(
        "資料：内閣府『県民経済計算』、",
        "e-Stat『人口推計』から作成"
      )
    ) +
    theme_minimal(base_family = "sans")
}
```

::: {.callout-warning}
## 年と定義をそろえる

GDPは2020年、人口は2020年10月1日現在を使っています。年が一致していても、フローと時点値の違い、名目・実質、単位、都道府県コードの定義を確認してください。また、順位は経済厚生そのものを表すものではありません。
:::

## C-Q4 「山」を含む県と農林業シェア

`agri_forestry`シートを使い、都道府県名に「山」を含む県と、それ以外で、GDPに占める農業・林業のシェアを比較してください。

::: {.callout-tip}
## ヒント

```{r}
#| eval: false
?str_detect
```
:::

::: {.callout-note collapse="true"}
## C-Q4 解答例

```{r}
#| label: c-q4-agri
pref_agri <- read_excel(
  pref_path,
  sheet = "agri_forestry"
) |>
  mutate(
    code = str_pad(as.character(code), width = 2, pad = "0"),
    year = as.integer(year),
    agriculture_forestry = agriculture + forestry
  )

pref_agri_share <- pref_agri |>
  inner_join(
    pref_gdp_long,
    by = join_by(code, pref, year),
    relationship = "one-to-one"
  ) |>
  mutate(
    contains_yama = str_detect(pref, "山"),
    agriculture_forestry_share = agriculture_forestry / gdp
  )

pref_agri_share |>
  filter(contains_yama) |>
  select(pref, agriculture_forestry_share)
```

都道府県を同じ重みで平均した値と、GDP規模で加重した全体シェアを分けて計算します。

```{r}
#| label: c-q4-summary
pref_agri_comparison <- pref_agri_share |>
  summarise(
    prefectures = n(),
    unweighted_mean_share = mean(agriculture_forestry_share, na.rm = TRUE),
    median_share = median(agriculture_forestry_share, na.rm = TRUE),
    weighted_share =
      sum(agriculture_forestry, na.rm = TRUE) / sum(gdp, na.rm = TRUE),
    .by = contains_yama
  )

pref_agri_comparison
```

```{r}
#| label: c-q4-plot
pref_agri_share |>
  mutate(
    name_group = if_else(
      contains_yama,
      "名称に「山」を含む",
      "名称に「山」を含まない"
    )
  ) |>
  ggplot(aes(x = name_group, y = agriculture_forestry_share)) +
  geom_boxplot() +
  geom_jitter(width = 0.12, alpha = 0.55) +
  scale_y_continuous(labels = scales::label_percent(accuracy = 0.1)) +
  labs(
    x = NULL,
    y = "GDPに占める農業・林業のシェア",
    caption = paste(
      "注：名称に文字として「山」を含むかによる分類。",
      "資料：内閣府『県民経済計算』"
    )
  ) +
  theme_minimal(base_family = "sans")
```

配布データで名称に「山」を含むのは、山形県、富山県、山梨県、和歌山県、岡山県、山口県です。この分類は地形や中山間地域を測るものではなく、文字列操作の演習です。
:::

# 最終課題

A～Cのうち一つを選び、次の構成で短い分析レポートを作成してください。

1. 問題設定
2. データの出所、対象期間、観測単位
3. 読み込みと品質確認
4. 加工方法
5. 表または図
6. 結果の解釈
7. 限界と追加で必要なデータ

::: {.callout-tip}
## AIを使う場合の提出ルール

AIへ渡した指示、採用したコード、自分で行った検算を短く記録してください。AIの文章を貼ることよりも、列名、単位、行数、定義を自分で確かめた過程を評価します。
:::

# 章末チェック

- [ ] Aで`year`を正しい方向へ補完し、貿易収支を定義から作った。
- [ ] Aで為替との単純相関を因果関係と混同していない。
- [ ] Bで地域一人当たりGDPを単純合計していない。
- [ ] Bで2030年を予測値として注記した。
- [ ] Cで横長から縦長へ変換する理由を説明できる。
- [ ] Cで結合キーと行数を検証した。
- [ ] 第2章のAPI取得結果を後続分析へ受け渡せる。
- [ ] 「山」を含むという文字列条件の限界を説明した。
- [ ] 原データ、整形済みデータ、最終出力を別々に保存した。
